臺灣高等法院高雄分院刑事判決　　　　 96年度上易字第209號
上　訴　人
即　被　告　乙○○
選任辯護人　洪錫鵬律師
自　訴　人　丙○○
　　　　　　甲○○
共　　　同
自訴代理人　黃振銘律師
上列上訴人因詐欺等案件，不服臺灣高雄地方法院95年度自字第
27號中華民國96年1 月17日第一審判決，提起上訴，本院判決如
下：
     主  文
原判決關於乙○○部分撤銷。
乙○○連續意圖為自己不法之所有，以詐術使人將本人之物交付
，處有期徒刑柒月，減為有期徒刑月又拾伍日，如易科罰金，
以銀元佰元即新台幣玖佰元折算壹日。
     事  實
一、乙○○明知其本身僅從事泥水工，並無任何與他人斡旋債務
    之能力，得知丙○○因其子呂文隆（原名呂阿洲）在外積欠
    數百萬債務無法處理，竟意圖為自己不法所有之概括犯意，
    先於94年9 月6 日，趁丙○○、甲○○（呂文隆之妹）至其
    位於高雄市○○區○○街60巷32號之2 住處之際，向丙○○
    、甲○○佯稱：伊有認識黑道老大，可以為呂文隆處理地下
    錢莊債務云云，致丙○○、甲○○信以為真，遂同意由乙○○為呂文隆處理地下錢莊債務事宜。丙○○旋於94年9 月7
    日匯款新台幣（下同）40萬元至甲○○帳戶內，乙○○遂於
    同日至鳳山市○○○路105 巷35號12樓，向甲○○取走丙○○所匯之40萬元。嗣於同年月13日，乙○○又至高雄市新興
    區○○○路26號6 樓之6 甲○○住處，承前詐欺犯意，向甲○○誆稱：前筆40萬元款項已經用於處理（呂文隆）債務，
    但仍不夠云云，致甲○○陷於錯誤而另行交付20萬元予乙○○。乙○○詐得60萬元之後，竟未處理呂阿洲之債務。嗣丙○○百般催促後，乙○○始出具切結書，言明將於94年10月
    19 日 前返還前開60萬元，惟乙○○到期仍未返還，呂應鍾
    、甲○○始知受騙。
二、案經丙○○、甲○○向臺灣高雄地方法院提起自訴。
     理  由
一、上訴人即被告乙○○未於本院審理時到庭，惟據原審訊據被
    告乙○○否認有何詐欺犯行，辯稱：是丙○○跟我說呂文隆
    欠款的事情，我跟丙○○講說我要拜託朋友處理，我的朋友
    把錢拿走了，我也找不到他，我本身有幫呂文隆處理十幾萬
    元，並提出收據3 張、本票5 紙（附於原審卷第36-38 頁）
    為據，其中本票5 紙部分，是在簽立切結書之前就已經處理
    ，收據3 張是在簽切結書之後才處理云云（見原審卷第111
    頁、第118 頁）。經查：
  (一)被告乙○○於前揭時、地，以上開事由先後向丙○○、甲○○共計詐得60萬元之事實，業據證人孫進賢於原審到庭證述
    明確，其結證稱：94年間，在乙○○登山街的住處，乙○○
    說他有認識黑道老大，可以處理呂阿洲（即呂文隆）地下錢
    莊的事情，所以丙○○匯了40萬元到甲○○的戶頭，再由我
    和甲○○領出來，在甲○○二哥位於高雄縣五甲地區之住處
    交給乙○○，領錢和匯款是同一天。嗣後乙○○又到甲○○
    高雄市○○路的住處說40萬元已經拿去處理（呂文隆）債務
    ，但是錢還是不夠，要再拿了20萬元，當日甲○○就跟丙○○領了20萬元交給乙○○。第1 次交40萬元給乙○○的時候
    我有在場，第2 次要交付20萬元給乙○○時，甲○○有打電
    話給我，我還阻止她叫她不要把錢拿給乙○○，因為之前處
    理40萬元債務部分乙○○都沒有拿出憑據。另外，切結書（
    附於原審卷第4 頁）是乙○○所簽，乙○○簽這張切結書時
    承認他沒有處理任何債務，並表示願將錢全數退還丙○○、
    甲○○，乙○○這紙簽切結書是為了表示還錢的誠意等語（
    見原審卷第112-114 頁）。復有被告簽立之切結書1 紙、本
    票3 紙在卷可憑（見原審卷第4 頁、第125 頁）。
  (二)另觀諸被告提出之本票5 張（附於原審卷第37-38 頁），其
    中竟有2 張本票（票號：WG0000000 號，面額30,000元；票
    號：CH0000000 號，面額25,000元）並非呂文隆（即呂阿洲
    ）所簽發，而係由「夏泥花」、「許興滿」所開立，則被告
    乙○○前開所辯：在簽立切結書之前，已替呂文隆處理地下
    錢莊債務並取回本票5 張云云，核與事理有違。另上開本票
    5 張，於被告簽立切結書之際並未提出之事實，亦據證人孫
    進賢於原審審理時證述在卷，並證稱：乙○○在簽切結書時
    ，並沒有拿出這些本票，只有拿出一些豪收企業社的收款單
    據（附於原審卷第36頁），但是我不知道是誰寫的，不知道
    是否是地下錢莊的人拿給他的等語（見原審卷第115 頁、第
    113 頁）。而衡諸證人孫進賢與被告乙○○素無恩怨，孫進
    賢並無構詞誣攀被告乙○○之可能。另乙○○果於簽立切結
    書前，已替呂文隆處理上開本票之債務，則於事後簽立切結
    書時，理當扣除已替呂文隆償還予地下錢莊之金額，豈有承
    諾全數返還60萬元之理？益證孫進賢之前開證述，應與事實
    相符，而可採信。是被告前開所辯：在簽立切結書之前，已
    替呂文隆處理地下錢莊債務並取回本票5 張云云，應非可採
    。又被告乙○○雖於簽立切結書前，曾提出豪收企業社的收
    款單據（附於原審卷第36頁），業據證人孫進賢證述如前，
    然卷內並無何證據，足認係被告乙○○替呂文隆處理地下錢
    莊債務後，所回收之債權憑證。況承前所述，如前揭收據確
    係處理呂文隆債務後所獲之憑證，則被告呂建理應於簽立切
    結書之際，扣除前揭收據之金額，並無承諾全數返還60萬元
    之理，故前開收據3 紙，不足為有利被告乙○○之認定。
  (三)至被告乙○○辯稱：其於94年11月8 日曾將上開60萬元中之
    10萬元以匯款方式返還予自訴人丙○○云云，並提出匯款單
    1 紙為證（見原審卷第35頁）。然詐欺罪屬即成犯，縱於事
    後返還所詐得之財物，仍無解於詐欺罪之成立。而本件被告
    乙○○施詐及取得財物之時點，既均在94年11月8 日之前，
    即不能以此卸免刑責。綜上所述，被告所辯各情，無非卸責
    之詞，不足採信。本件事證明確，被告之犯行，堪以認定。
二、新舊法比較
  (一)查被告行為後，刑法第2 條第1 項業於94年2 月2 日以華總
    一義字第09400014901 號令修正公布，並自95年7 月1 日起
    施行；修正後刑法第2 條第1 項規定，已將新舊法律適用之
    「從新從輕」原則，改採「從舊從輕」原則。惟按刑法第2
    條第1 項所稱之法律，係指刑罰所依存的整體法律狀態，故
    所謂「法律有變更」者，除形式上有變更之外，應進一步指
    足以影響行為的可罰性與法律效果的法令因修正或廢止而有
    所變更之實質上變更者而言。所以刑法法律變更概念，應界
    定此，而為新舊法之比較，合先明。
  (二)被告行為後，刑法施行法第1 條之1 於95年6 月14日以華總
    一義字第09500035181 號令修正公布增訂。修正增訂之刑法
    施行法第1 條之1 規定「中華民國94年1 月7 日刑法修正施
    行後（按指95年7 月1 日），刑法分則編所定罰金之貨幣單
    位為新台幣。94年1 月7 日刑法修正時，刑法分則編未修正
    之條文定有罰金者，自94年1 月7 日刑法修正施行後，就其
    所定數額提高為30倍。但72年6 月26日到94年1 月7 日新增
    或修正之條文，就其所定數額提高為3 倍。」是本件被告所
    犯刑法第339 條第1 項詐欺罪之法定刑有罰金刑（銀元10,0
    00元以下），且為72年6 月26日到94年1 月7 日新增或修正
    之條文而定有罰金刑者；於刑法施行法第1 條之1 修正增訂
    前，其貨幣單位為銀元，而再依現行法規所定貨幣單位折算
    新臺幣條例第2 條規定「現行法規所定金額之貨幣單位為圓
    、銀元或元者，以新臺幣元之3 倍折算之。」如換算為新台
    幣，則刑法第339 條第1 項法定刑罰金刑部分，應為罰金新
    台幣30,000元以下（10,000元乘3） 。如適用上開修正後刑
    法施行法第1 條之1 規定提高3 倍，亦為新台幣30,000元以
    下。比較新舊法適用之結果，其關於法定刑為罰金部分之提
    高標準，新舊法均無不利之情形。惟被告行為後，刑法第33
    條第5 款修正後規定「罰金：新臺幣1 千元以上，以百元計
    算之。」，與修正前刑法第33條第5 款規「罰金：1 元以上
    。」不同，比較新舊法結果，以修正前刑法較有利於行為人
    。
  (三)被告行為後，刑法第56條連續犯之規定，業於94年1 月7 日
    修正公布刪除，並於95年7 月1 日施行，則被告之犯行，因
    行為後新法業已刪除連續犯之規定，此刪除雖非犯罪構成要
    件之變更，但顯已影響行為人刑罰之法律效果，自屬法律有
    變更，依新法第2 條第1 項規定，比較新、舊法結果，仍應
    適用較有利於被告之行為時法律即舊法論以連續犯（最高法
    院95年第8 次刑事庭會議決議參照）。
  (四)被告於犯罪時之刑法第41條第1 項前段規定：「犯最重本刑
    為5 年以下有期徒刑以下之刑之罪，而受6 個月以下有期徒
    刑或拘役之宣告，因身體、教育、職業、家庭之關係或其他
    正當事由，執行顯有困難者，得以1 元以上3 元以下折算一
    日，易科罰金。」又被告行為時之易科罰金折算標準，修正
    前罰金罰鍰提高標準條例第2 條前段（現已刪除）規定，就
    其原定數額提高為100 倍折算1 日，則本件受刑人行為時之
    易科罰金折算標準，應以銀元300 元折算1 日，經折算為新
    臺幣後，應以新臺幣900 元折算為1 日。惟95年7 月1 日修
    正公布施行之刑法第41條第1 項前段則規定：「犯最重本刑
    為5 年以下有期徒刑以下之刑之罪，而受6 個月以下有期徒
    刑或拘役之宣告者，得以新臺幣1 千元、2 千元或3 千元折
    算1 日，易科罰金。」比較修正前後之易科罰金折算標準，
    以95年7 月1 日修正公布施行前之規定，較有利於受刑人，
    則應依刑法第2 條第1 項前段，適用修正前刑法第41條第1
    項前段規定，定其折算標準。
三、核被告所為，係犯刑法第339 條第1 項之詐欺罪，被告先後
    多次詐欺犯行，時間緊接，手法相同，所犯又係同一罪名之
    罪，顯係基於概括之犯意，反覆實施，應依連續犯之規定論
    以一罪，並加重其刑。又被告同時向自訴人2 人施詐，係一
    行為觸犯數罪名。應依想像競合犯規定從一重處斷。
四、原審予以被告論科，固非無見，惟查被告之犯罪時間在96年
    4 月24日以前，依96年罪犯減刑條例第2 條第1 項第3 款規
    定，應減其刑期二分之一，原審未及審酌，自有未合。被告
    上訴意旨，仍執前詞，否認犯罪，固無足取，然原審此部分
    判決既有上述可議，自應由本院將原審此部分判決撤銷改判
    。審酌被告犯後否認犯行，迄今仍未與自訴人等達成民事和
    解，態度不佳，且所犯情節非輕等一切情狀，仍量處有期徒
    刑7 月，並依中華民國96年罪犯減刑條例第2 條第1 項第3
    款規定，減為有期徒刑3 月又15日，並諭知易科罰金之折算
    標準，以資懲儆。
五、被告經合法傳喚，無正當理由不到庭，爰不待其陳述逕行判
    決。
據上論斷，應依刑事訴訟法第369 條第1 項前段、第364 條、第
371 條、第343 條、第299 條第1 項前段、刑法第2 條第1 項、
第56條（修正前）、第339 條第1 項、第55條、第41條第1 項前
段（修正前）、罰金罰鍰提高標準條例第2 條（修正前），現行
法規所定貨幣單位折算新台幣條例第2 條，中華民國96年罪犯減
刑條例第2條第1項第3款、第7條、第9條，判決如主文。
中　　華　　民　　國　　96　　年　　9 　　月　　13　　日
                  刑事第三庭    審判長法  官  周賢銳
                                      法  官  黃仁松
                                      法  官  謝宏宗
以上正本證明與原本無異。
本件判決不得上訴。
中　　華　　民　　國　　96　　年　　9 　　月　　14　　日
                                      書記官  熊惠津
附錄本判決論罪科刑法條：
中華民國刑法第339條
（普通詐欺罪）
意圖為自己或第三人不法之所有，以詐術使人將本人或第三人之
物交付者，處5 年以下有期徒刑、拘役或科或併科1 千元以下罰
金。
                                                      Ｆ
